【裁判字號】    99,交聲,119
【裁判日期】    990408
【裁判案由】    聲明異議
【裁判全文】
臺灣臺南地方法院交通事件裁定         99年度交聲字第119號
移送機關  交通部公路總局嘉義區監理所麻豆監理站
受處分人  甲○○
異 議 人  乙○○○
上列異議人因受處分人違反道路交通管理處罰條例案件，對於交
通部公路總局嘉義區監理所麻豆監理站民國99年1月12日所為之
裁決處分（處分案號：麻監裁罰字第裁75-BF0000000號）聲明異
議，本院裁定如下：
    主    文
異議駁回。
    理    由
一、按受處分人不服主管機關所為之裁罰，應於接到裁決之翌日
    起20日內，以司法狀紙敘述異議之理由，提出於原處分機關
    ，向管轄地方法院聲明異議；原處分機關應於接受異議書狀
    後5日內，將該案卷及有關證物，送交該管地方法院或其分
    院交通法庭，道路交通管理處罰條例第87條第1項、道路交
    通案件處理辦法第13條定有明文。又道路交通案件處理辦法
    第18條規定：交通法庭認聲明異議不合法律上之程式者，應
    以裁定駁回之。
二、聲明異議意旨略以：本件受處分人甲○○已於民國96年9月
    28日死亡，異議人乙○○○係甲○○之繼承人。甲○○所有
    車牌號碼6S-3967號之自小客車，已於91年間遭甲○○之么
    子李春木典當予玉山汽車當舖，並因流當而由當舖出售予第
    三人吳智雄，異議人雖要求李春木交出典當資料，然李春木
    拒不交出。本件事發當時，係由第三人吳智雄駕駛系爭車輛
    ，故應由吳智雄負擔本件罰鍰，為此聲明異議等語。
三、按道路交通管理處罰條例第89條雖明定：「法院受理有關交
    通事件，準用刑事訴訟法之規定」，惟「準用」並非完全適
    用所援引之法規，而是在性質相容範圍內始有加以準用之餘
    地。而公路監理機關係依據交通警員製單舉發受處分人違反
    道路交通管理處罰條例所列之違規事實，作成直接對外發生
    法律效果之裁罰處分，本質上為行政程序法第92條第1項所
    稱之行政處分，是法院受理交通異議案件，乃是對於交通舉
    發行政處分審查是否違法，性質上應屬行政爭訟過程，與普
    通法院審理刑事案件之原則不同（臺灣高等法院臺中分院96
    年度交抗字第256號刑事裁定理由參照）。受處分人不服主
    管機關所為之處罰，得於接到裁決書之翌日起20日內，向管
    轄地方法院聲明異議，道路交通管理處罰條例第87條第1項
    定有明文，故得聲明異議者，僅限「受處分人」；而道路交
    通管理處罰條例復未如刑事訴訟法規定被告於起訴前即已死
    亡時應為不受理判決之規定，亦無行政訴訟法第6條所規定
    確認行政處分無效之訴訟類型，是法院審理交通聲明異議案
    件，僅得類推訴願法之訴願提起及行政訴訟法撤銷訴訟類型
    起訴合法要件關於當事人能力之規定而為審查。
四、經查：
  (一)原處分機關即交通部公路總局嘉義區監理所麻豆監理站以受
    處分人甲○○駕駛車牌號碼6S-3967號自用小客車，於98年8
    月20日15時6分許，行經高楠公路1200號北上路段時，有「
    汽車駕駛人行車速度超過規定之最高時速未滿20公里」之情
    形，經高雄市政府警察局以高市警交字第BF0000000號違反
    道路交通管理事件通知單舉發，並由原處分機關依道路交通
    管理處罰條例第40條規定裁處受處分人罰鍰2,200元。惟受
    處分人甲○○已於本件違規事實發生前之96年9月28日死亡
    ，此有其除戶謄本及戶政系統查詢結果各1份附卷可稽。原
    處分係以甲○○為受處分人，揆諸前揭說明，僅甲○○本人
    始為適格之異議人，其既已於原處分作成前即已死亡而欠缺
    當事人能力，自無可能委由異議人即其繼承人乙○○○對於
    本案聲明異議，且屬無從補正。則異議人乙○○○既非本件
    受處分人，其逕向本院聲明異議，顯非適法。從而，本件異
    議為不合法律上之程式，應予駁回。
  (二)另按警察機關對於違反道路交通管理處罰條例之交通違規者
    所為之裁決，既屬行政處分之一種，則關於其行政處分之合
    法性，仍應依行政程序法規定決之。又按當事人能力，係指
    得作為程序法律關係主體的法律上資格而言，此種法律上之
    資格，原則上以具備「權利能力」為要件，而自然人之「權
    利能力」，始於出生，終於死亡，民法第6條定有明文。是
    當事人若不具備當事人能力時，即不得作為行政程序之主體
    。是以行政程序法第21條第1項第1款乃明定自然人具有行政
    程序之當事人能力。從而，若自然人已死亡或法人破產程序
    終止並經法院准予備查時，即不具有行政程序上之當事人能
    力，行政機關自不得對此無權利能力人為任何行政行為，故
    於行政程序進行中，行政機關即應依職權調查當事人是否具
    備法定之當事人能力。且行政罰鍰係人民違反行政法上義務
    ，經行政機關課予給付一定金錢之行政處分。行政罰鍰之科
    處，係對受處分人之違規行為加以處罰，若處分作成前，違
    規行為人死亡者，受處分之主體已不存在，喪失其負擔罰鍰
    義務之能力，且對已死亡者再作懲罰性處分，已無實質意義
    ，自不應再行科處；而違規行為之行政法上責任，性質上亦
    不得作為繼承之對象（司法院大法官會議釋字第621號解釋
    理由書及最高行政法院90年12月份第2次庭長法官聯席會議
    決議參照）。受處分人甲○○既已於本件裁處罰鍰之處分作
    成前死亡，受處分之主體已不存在，衡諸上開大法官會議解
    釋理由意旨，原處分機關應不得再對已死亡之甲○○作出科
    處罰鍰之懲罰性處分。
  (三)再查，經本院囑請臺南縣警察局麻豆分局派員對異議人所稱
    之玉山汽車當鋪負責人製作詢問筆錄，而該當鋪負責人陳淳
    鴻於警詢時陳稱：該車號6S-3967號自小客車係甲○○之子
    李春木於92年4月10日至其當鋪典當，嗣於93年2月26日向臺
    南縣當鋪同業公會申請流當，其後於93年2月26日轉售予第
    三人李明吉等語，有該警詢筆錄在卷可稽；又本院復囑請臺
    南市警察局第三分局對李明吉製作詢問筆錄，而李明吉於警
    詢時亦陳稱：其有以8萬元向玉山當鋪購得該車號6S-3967號
    自小客車，但已於93年間賣出去，惟出賣時間、地點及對象
    均已忘記，所留買賣資料已因88水災淹水而不見等語，亦有
    該警詢筆錄在卷可稽。依上開調查所得，原處分機關對已死
    亡之甲○○作出科處罰鍰之處分，應屬無效，自應另經調查
    後再對真正違規之行為人裁罰。
  (四)依上所述，本件聲明異議之提起固因不合法律上程式，致本
    院無從實質審查原處分之各項法律要件是否兼備，然原處分
    機關對已無當事人能力之受處分人甲○○所為本件裁罰處分
    ，依上開規定及說明，該行政處分自始即確定無效。惟原處
    分機關仍應注意本件裁罰是否已與司法院大法官會議釋字第
    621號解釋理由意旨相違，並對真正違規之行為人科予應受
    之罰鍰，以兼顧行政目的及民眾權益，附此敘明。
五、據上論斷，應依道路交通管理處罰條例第87條第2項，道路
    交通案件處理辦法第18條前段，裁定如主文。
中    華    民    國    99    年    4     月    8     日
                    交通法庭   法  官  張家瑛
以上正本證明與原本無異。
如不服本裁定，應於收受送達後5日內向本院提出抗告狀。（應
附繕本）
                               書記官  李淑惠
中    華    民    國    99    年    4     月    9     日

司法院資訊處製作；財團法人民間司法改革基金會備份。
